【裁判字號】    97,訴,137
【裁判日期】    970428
【裁判案由】    損害賠償
【裁判全文】
臺灣臺中地方法院民事判決               97年度訴字第137號
原      告  乙○○
被      告  玉山商業銀行股份有限公司
法定代理人  丙○○
訴訟代理人  甲○○
上列當事人間請求損害賠償事件，經於民國97年04月14日言詞辯
論終結，本院判決如下：
    主  文
原告之訴駁回。
訴訟費用由原告負擔。
    事實及理由
甲、原告方面：
  一、聲明：被告應給付原告新臺幣（下同）300 萬元，及應向
      「財團法人金融聯合徵信中心」撤銷其前所為原告信用卡
      款項未繳之通報以恢復原告信用、名譽。
  二、陳述：原告與訴外人精聚整合行銷股份有限公司（下稱精
      聚公司）簽訂ADSL訂購單分期付款同意書。嗣因訴外人精
      聚公司惡意詐欺，原告即聯絡訴外人中華電信股份有限公
      司（下稱中華電信）拆除ADSL線路，並於民國93年09月01
      日向被告表示停止使用上開ADSL商品。原告既已停用上開
      ADSL商品，本無繼續繳款之義務，且信用卡部分原告亦已
      向被告申辦停止使用。雖訴外人中華電信同意不向原告另
      外收取電路及上網費用，但是依照當初契約之約定，原告
      本可支付違約金5,000 元而申請中途停用，惟被告卻不同
      意，仍要原告支付後續全部款項。被告另違反行政院消保
      會93年06年29日消費爭議結論（四）之內容，未先與原告
      協商信用卡帳務問題，亦未透過法院先向原告催繳，即逕
      向「財團法人金融聯合徵信中心」為原告在其銀行有信用
      卡款項未繳之呆帳通報，因致原告之信用及名譽受損。原
      告於96年09月間欲向訴外人臺灣銀行水湳分行申辦公教房
      屋貸款遭拒，始知上開信用卡帳款遭被告通報為呆帳有02
      年之久。為此爰依民法第184 條、195 條規定，訴請被告
      撤銷其先前向聯合徵信中心所為原告信用卡款項未繳之呆
      帳通報以恢復原告信用及名譽，並賠償原告300 萬元（計
      算內容如下：(1)、原告計持有九張信用卡，信用額度計為
      98萬元，採累進複利計算，原告受有2 年之消費額度之利
      息損失1,265,045 元。(2)、原告本可向臺灣銀行水湳分行
      申辦150 萬元額度之公教房屋貸款之6 個月利息損失
      615,000 元。(3)、原告非財產上之人格名譽損害
      1,100,000 元）。
  三、證據：提出精聚公司分期付款同意書、中華電信臺灣南區
      電信分公司通知單、「精聚公司、建宇公司行銷ADSL消費
      爭議案」協調會會議紀錄、「財團法人金融聯合徵信中心
      」信用報告等為證。
乙、被告方面：
  一、聲明：原告之訴駁回。
  二、陳述：
      （一）原告係依民法第184 條、195 條規定，請求被告給
            付300 萬元之侵權損害賠償，自應就其所主張之被
            告有何故意或過失行為而不法侵害其權利，並致其
            受有300 萬元損害之內容及因果關係，負舉證責任
            。
      （二）訴外人精聚公司係於92年底與訴外人中華電信合作
            ，提供3C電子產品附加3 年期之中華電信ADSL及
            Hi-Net上網服務為廣告，招攬顧客。原告於92年12
            月與訴外人精聚公司簽訂ADSL訂購單分期付款同意
            書，並同時簽訂與被告間之信用卡申請書。被告遂
            依約一次撥付3 年款項予訴外人精聚公司。因訴外
            人精聚公司僅撥付1 年期之款項予訴外人中華電信
            ，即宣告倒閉。嗣經行政院消保會介入協調，乃於
            93年06月29日達成消費爭議協商決議，由被告另行
            支付訴外人中華電信1 年期之上網服務費用，訴外
            人中華電信則提供客戶（含原告在內）3 年期之上
            網服務，且訴外人中華電信不再寄發帳單予原告，
            原告僅需按原訂之36期約定，繳納後續2 年之上網
            費用予被告即可。原告所稱自93年1 月起至95年12
            月止中華電信仍有寄發帳單一節，實係原告與中華
            電信間之市內電話基本月租費，並不包含被告為原
            告所墊繳之ADSL及HiNet 電路及上網通信費在內，
            原告並未重複繳款，亦未受有損失。因被告及其他
            銀行於93年6 月29日與訴外人中華電信在行政院消
            保會達成消費爭議協調，由訴外人中華電信繼續提
            供原告3 年之上網服務，原告自93年1 月起至95年
            12月止並未與中華電信完成終止ADSL及HiNet 上網
            服務之退租手續，被告自得依系爭決議內容，按月
            寄帳單予原告。
      （三）原告與被告所簽立之信用卡契約，並非核發實體信
            用卡片，而係先經被告審核通過後，依約撥付3 年
            期之款項給訴外人精聚公司，再給予原告一個虛擬
            之信用卡卡號，供為付款帳號使用，被告再寄發帳
            單通知原告分期繳款。原告並無可供另行使用之實
            體信用卡，故雖名為信用卡分期付款專用契約，性
            質上與小額信貸無異，此與一般信用卡契約為先行
            核卡後，持卡人始持以刷卡使用之消費借貸契約不
            同。又訴外人精聚公司之分期付款同意書第10條約
            明「分期付款消費將會佔用持卡人額度為每期金額
            ×期數之總合，在分期期間若有一期金額未繳，卡
            片遭停用或有違約、債信貶落時，則不再享有分期
            付款優惠，並終止會員資格，剩餘款項視為全部到
            期並需立即全數繳清。」。另同意事項第4 點：「
            本人同意分期金額尚未全部結清時，未結清部分仍
            應佔用個人可使用之信用額度」、第5 點「本人同
            意在分期付款期間，若信用卡被停用或有債信貶落
            或債務不履行之虞時，分期未償還之債務立即視為
            全部到期。」。顯見原告已同意被告將3 年帳款一
            次撥付給訴外人精聚公司。因此即便認定原告與被
            告間所簽立之信用卡分期付款專用契約，係屬委任
            契約，但原告既已委任被告一次撥付3 年期之款項
            給訴外人精聚公司，被告亦已依約撥付，原告自無
            中途向被告要求暫停委任支付之權利。至於96年06
            月08日主管機關所規定之遞延型商品或服務無法提
            供時之消費性貸款處理機制，係以遞延性商品或服
            務無法提供時始得適用，若借款人有獲遞延性商品
            或服務時，借款人仍應繼續繳付貸款本息。本案原
            告已可繼續獲得中華電信3 年期之ADSL及HiNet 上
            網服務，並無服務無法提供之情形，原告自應依約
            繳款。即便認定原告有要求停止支付款項之權，但
            被告迄今並未收到原告要求終止或暫停支付系爭款
            項之通知，且原告自93年1 月起至95年12月止，亦
            未與中華電信完成終止ADSL及HiNet 上網服務之退
            租手續。
      （四）信用卡分期付款業務採一次撥付特約商店方式，係
            當時銀行業界之商業習慣，此有93年11月23日行政
            院金融監督管理委員會金管銀（四）字第09380119
            19號函可資證明。當時信用卡承作遞延性商品分期
            付款業務，若特約商店無法提供預定之商品或服務
            時，主管機關僅表示應由銀行承擔相關風險。本案
            即係依系爭決議處理，並由被告與訴外人中華電信
            共同承擔相關風險，並已向原告說明處理程序，告
            知原告其乃可繼續使用中華電信3 年上網服務，並
            無原告所指陳未誠意協商信用卡帳務問題之情事，
            被告並無任何故意或過失之不法行為。且依原告之
            學識、資歷，被告自94年1 月起開始電話催收款項
            ，每月也按時寄發帳單予原告繳款，原告當時即已
            明白若未按時繳款必定會影響其在聯合徵信中心之
            信用登記狀況，被告在94年3 月以電話催收時，原
            告也明白向被告表示不願處理帳款，僅願以法律訴
            訟方式處理爭議。而依民法第197 條之規定：「因
            侵權行為所生之損害賠償請求權，自請求權人知有
            損害及賠償義務人時起，二年間不行使而消滅。」
            原告於94年1 月間即知悉其損害，卻遲至96年10月
            始向被告請求，該損害賠償請求權之時效業已消滅
            ，故原告不得向被告請求300 萬之損害。
丙、兩造不爭執之事實：原告因訴外人精聚整合行銷公司一案，
    衍生出中華電信ADSL及Hi-Net費用重複繳費紛爭，行政院消
    保會有進行消費爭議協商，被告有向聯合徵信中心為原告信
    用卡款項未繳之通報。
丁、得心證之理由：
  一、按民法第184 條第1 項前項所規定之侵權行為，以行為人
      有故意或過失不法侵害他人之權利為成立要件，故主張對
      造應負侵權行為責任者，應就對造之有故意或過失負舉證
      責任。又持卡人依其與發卡機構所訂立之信用卡使用契約
      ，取得使用信用卡向特約商店簽帳消費之資格，並對發卡
      機構承諾償付帳款，而發卡機構則負有代持卡人結帳，清
      償簽帳款項之義務。而應償付之帳款，則具有消費借貸契
      約之性質。如發卡機構已代持卡人結帳及清償簽帳款時，
      持卡人對發卡機構自負有償付帳款之義務。
  二、經查，原告於92年12月間，與訴外人精聚公司簽訂（ADSL
      專案）訂購單分期付款同意書，以分期付款方式，購入三
      年之ADSL上網服務（另附「利盟」廠牌之複合機一台），
      同意委由訴外人精聚公司代收代付三年期間之中華電信AD
      SL電路費及Hi-Net上網費，並同時與被告簽立「玉山銀行
      信用卡申請書」，約定申辦該行之「虛擬卡」供為上開商
      品服務費用之分期付款使用一節，有（ADSL專案）訂購單
      分期付款同意書及玉山銀行信用卡申請書影本在卷可參，
      核屬實在。
  三、因訴外人精聚公司已依上開同意書及信用卡申請書，向被
      告玉山銀行取得消費者三年期間之中華電信ADSL電路費及
      Hinet 上網所應繳納之全部價款（每期999 元×36期）後
      ，依約所應按期轉支付予訴外人中華電信之ADSL電路費及
      Hi- Net 上網費，僅繳納部分費用後即宣告惡性倒閉，致
      生消費爭議事項。為解決此一消費爭議，行政院消費者保
      護委員會乃於93年06月29日召開消費爭議協調會，協調結
      論為「（一）由中華電信公司與三家銀行協商損失承擔，
      消費者僅按月繳納銀行之帳單，中華電信公司不再寄發帳
      單，並提供三年之服務... 」，有協調會會議紀錄在卷可
      稽。訴外人中華電信依協調會會議結論，於93年9 月1 日
      以南行二字第205 號通知單，函知原告：「... 台端...
      之ADSL電路費及HiNet 上網通信費，由台端簽約之信用卡
      付款銀行墊繳，計24期，起迄期間：自94年01月起至95年
      12月止... 」。上開消費爭議協調結論乃係由訴外人中華
      電信及被告共同分擔因訴外人精聚公司惡性倒閉所致生之
      消費損失，至於消費者方面，無論是繳款金額、期數及可
      擁有之上網服務期限，均不會受到任何影響。實係基於保
      護消費者之立場所為之結論，原告於本院審理中亦自承其
      認同上開消費爭議協調之結論。是原告自應依上開消費爭
      議協調之結論，於被告自94年01月起至95年12月止為其墊
      繳之24期費用期間內，依其與被告間所簽立之「玉山銀行
      信用卡申請書」，而為上開費用之分期給付。
  四、原告雖主張依契約之約定，其可支付違約金5,000 元而申
      請中途停用，及被告違反行政院消保會93年06年29日消費
      爭議結論（四）之內容，未先與原告協商信用卡帳務問題
      ，亦未透過法院先向原告催繳，即逕向「財團法人金融聯
      合徵信中心」為原告在被告銀行有信用卡款項未繳之呆帳
      通報，因致原告之信用及名譽受損等語。但查：
      （一）依原告與與訴外人精聚公司間所簽訂之ADSL訂購單
            分期付款同意書中「產品名稱」及「ADSL約定事項
            3 」之內容觀之，該項交易內容，原告除以分期付
            款方式購買為期三年（分36期）之ADSL上網服務外
            ，另還取得「利盟」廠牌之複合機一台，且原告如
            在線路完成後未滿期數（36期）內欲退租時，除須
            負擔策畫ADSL專案費用5,000 元外，另須給討ADSL
            專案違約金：「依當時簽訂合約之月租費* 合約期
            數」。是原告主張其僅須給付違約金5,000 元即得
            停用一語，尚非有據。
      （二）行政院消保會93年06年29日消費爭議結論（四）中
            固記載「消費者因本案衍生信用卡分期付款欠款者
            ，請三家銀行暫列爭議帳款，在協商未獲結論前，
            暫勿催繳及通報聯徵中心，以免消費者個人信用受
            到影響。」，然綜觀上開結論全部內容，結論計有
            四點，其中結論（一），已就中華電信與三家銀行
            部分達成損失承擔之結論，消費者僅按月繳納銀行
            之帳單即可，中華電信不再寄發帳單要求消費者繳
            納ADSL電路費及Hi-Net上網通信費，並提供三年之
            服務。是訴外人精聚公司宣告惡性倒閉所致生之消
            費爭議事項，就其中ISP 業者為中華電信部分，業
            已協商完成並獲致如上結論。因尚有部分消費爭議
            涉及其他ISP 業者，而尚待協商，且協商結果須在
            93年7 月31日前另行函報行政院消保會及交通部電
            信總局，始有結論（四）所載「... 在協商未獲結
            論前，暫勿催繳及通報聯徵中心... 」之內容。而
            本件原告乃係使用中華電信之ADSL電路及經由中華
            電信（ISP） 之Hi-Net上網，核屬上述已達成協商
            之結論（一）範圍，原告既有未依上述協商結論（
            一）之內容繳款，被告據以通報「財團法人金融聯
            合徵信中心」，原告在被告銀行有信用卡款項未繳
            之情事，自非無據，難認被告有原告所指之不法行
            為可言。
      （三）原告又另謂：被告未事先與原告協商信用卡帳務問
            題，亦未透過法院先向其催繳，即逕行通報「財團
            法人金融聯合徵信中心」係屬不當等語。但查，原
            告及其他消費者與被告及訴外人中華電信間之帳款
            爭議，業由行政院消保會介入協調而達成上述有利
            於消費者之結論，並已由訴外人中華電信函知原告
            ，及由被告按月（期）寄發帳單通知原告繳款在案
            。原告要求被告須另行與其再行協商及須先透過法
            院向其催繳始得通報「財團法人金融聯合徵信中心
            」云云，核無法律上之依據，此部分抗辯，亦非有
            理。
  五、財團法人金融聯合徵信中心之前身為「台北市銀行公會聯
      合徵信中心」，創始於64年，為銀行公會體系下負責公會
      會員機構間授信資料蒐集、處理及交換之資料處理中心，
      歷經17年之經營，業務日具規模，81年以原組織營運剩餘
      ，以台北市銀行公會名義，全數捐助成立為公益性財團法
      人「金融聯合徵信中心」，本諸「使用者付費原則」，提
      供會員機構查詢運用。又該中心係經財政部指定而辦理「
      金融機構放款餘額月報作業」，全國各金融機構均應依「
      金融機構授信餘額月報作業要點」及「信用卡及特約商店
      信用資料建檔作業要點」規定，於每月10日前以媒體磁帶
      或磁片報送該中心，並由該中心負責全國金融機構授信資
      料之蒐集建置及徵信資料交換平台。原告既有前述未依行
      政院消保會協商結論（一）之內容繳款，則被告據以通報
      「財團法人金融聯合徵信中心」，原告在被告銀行有信用
      卡款項未繳之情事，自非無據，難認被告有原告所指之不
      法行為可言。縱原告就上述信用卡帳款，猶有爭議，然原
      告既未證明被告有何故意或過失之不法行為存在，是原告
      依侵權行為規定，請求被告賠償損害，於法無據，應予駁
      回。
戊、據上論結，原告之訴為無理由，依民事訴訟法第78條，判決
    如主文。
中    華    民    國    97    年    4     月    28    日
                  民事第二庭    法  官  林宗成
正本係照原本作成。
如對本判決上訴，須於判決送達後20日內向本院提出上訴狀。
中    華    民    國    97    年    4     月    28    日
                                書記官  鄭晉發


司法院資訊處製作；財團法人民間司法改革基金會備份。
